臺灣臺中地方法院刑事判決　　　　　　　 96年度訴字第622號
公　訴　人　臺灣臺中地方法院檢察署檢察官
被　　　告　甲○○
　　　　　　　　　　（現另案於臺灣臺中女子監獄執行中）
上列被告因遺棄案件，經檢察官提起公訴（96年度偵緝字第236
號），本院判決如下：
    主    文
甲○○無罪。
    理    由
一、公訴意旨略以：被告甲○○於民國95年10月2日在臺中市○
    ○街139號澄清綜合醫院（下稱澄清醫院）產下一名男嬰，
    嗣於95年10月4日，被告向該醫院護理人員表示欲請假外出
    辦理健保，其後卻對該男嬰置之不理，經澄清醫院報警並通
    報臺中市政府社會局介入安置該男嬰，迄於95年10月18日甲
    ○○至澄清醫院欲抱回該男嬰時，經澄清醫院報警查獲，因
    認被告甲○○涉犯刑法第294條第1項之遺棄罪嫌等語。
二、按犯罪事實應依證據認定之，無證據不得認定犯罪事實，刑
    事訴訟法第154條第2項定有明文。且認定不利於被告之事實
    ，須依積極證據，苟積極證據不足為不利於被告事實之認定
    時，即應為有利於被告之認定，更不必有何有利之證據，此
    有最高法院30年上字第816號判例可資參照。且刑事訴訟上
    之證明資料，無論其為直接證據或間接證據，而為認定犯罪
    事實所憑，均須達於通常一般之人均不致有所懷疑，而得確
    信其為真實之程度，始得據為有罪之認定，若其關於被告是
    否犯罪之證明未能達此程度，而有合理懷疑之存在，致使無
    從形成有罪之確信，即不得遽為不利被告之認定，亦有最高
    法院76年台上字第4986號判例可循。如以間接證據斷罪時，
    必其所成立之證據，在直接關係上，雖僅足以證明他項事實
    ，而由此他項事實，本於推理之作用足以證明待證事實者，
    方為合法，不得徒憑主觀上之推想，將一般經驗上有利被告
    之其他合理情況逕予排除，此觀諸最高法院32年上字第67號
    判例意旨亦明。另按，刑法第294條第1項之遺棄罪，須以行
    為人基於遺棄之故意而為之，始克成立；刑法第294條第1項
    後段之遺棄罪，以負有扶助、養育或保護義務者，對於無自
    救力之人，不為其生存所必要之扶助、養育或保護為要件。
    所謂「生存所必要之扶助、養育或保護」，係指義務人不履
    行其義務，於無自救力人之生存有危險者而言。是最高法院
    29年上字第3777號判例所稱：「若負有此項義務之人，不盡
    其義務，而事實上尚有他人為之養育或保護，對於該無自救
    力人之生命，並不發生危險者，即難成立該條之罪」，應以
    於該義務人不履行其義務之際，業已另有其他義務人為之扶
    助、養育或保護者為限；否則該義務人一旦不履行其義務，
    對於無自救力人之生存自有危險，仍無解於該罪責。最高法
    院71年度台上字第248號判決要旨、87年台上字第2395號判
    例要旨亦足參照。
三、本件公訴意旨認被告甲○○涉犯上開遺棄罪嫌，無非以證人
    乙○○於警詢、偵查中證述之情節，及被告自承其於95年10
    月4日未辦理出院手續而自行離開澄清醫院之供述暨該名男
    嬰之出生證明、照片、手印等為其論據。訊之被告甲○○固
    坦承於95年10月2日，曾在澄清醫院產下一名男嬰，嗣於95
    年10月4日離開澄清醫院之事實，然堅決否認有何遺棄之犯
    意，辯稱：伊因無法自費支付生產費用，先前所辦理的健保
    因未繳健保費而無法使用，乃將該男嬰留置在澄清醫院，而
    自行前往位於臺中市○○路的健保局辦理健保；而伊另曾於
    95年10月17日晚上9時許前往澄清醫院探視該男嬰，但醫院
    說太晚，沒有辦法看，隔天早上再去看時，醫院已報警處理
    ，伊並無遺棄該男嬰之意思等語。經查：
  (一)被告於95年10月2日上午10時56分許，在臺中市○○街139號
    澄清醫院產下一名男嬰後，於95年10月4日離開醫院等情，
    業據證人即澄清醫院護士（現為護理長）乙○○於警詢、偵
    查及審理中證述相符，並有該名男嬰出生照片1張、出生證
    明書1紙、被告在澄清醫院病歷資料1份及澄清醫院96年4月9
    日澄高字第960173號函覆說明、病歷資料、住院通知等件附
    卷可憑，且經被告供承在卷。
  (二)證人即澄清醫院護士（現為護理長）乙○○於警詢時證稱：
    被告生產完後，於95年10月4日上午11時許表示要至健保局
    辦理健保而離開醫院等語（見警卷第4頁），於偵查中結證
    稱：被告當天早上有向社工人員表示要去辦健保卡，直到17
    日晚上才返回醫院育嬰室說要辦出院等語（見偵查卷第37
    頁），於本院審理中結證稱：被告於95年10月2日在澄清醫
    院產下一名男嬰後，於95年10月4日請假外出，當天早上10
    點多，醫院的書記帶被告去樓下櫃臺詢問如何辦理健保，然
    後剛好社工要找她，社工就去樓下找被告，結果社工及被告
    沒有回來。至下午2點多，問社工有沒有帶被告去辦健保，
    社工說被告自己要去健保局辦健保，但後來被告當天都沒有
    回來，到當天下午5點半，就通知主治醫師將被告辦理自動
    出院；被告在院方辦理自動出院的那個晚上有回來，但院方
    人員向被告表示已經幫她辦理自行出院了，要她隔天再回來
    辦理出院手續，但隔天並沒有回來，直到17日晚上7時左右
    才又回來，當時嬰兒在病嬰室，被告要將嬰兒接回辦理出院
    ，因為在辦理自動出院隔天早上院方已經報警了，所以被告
    在17日晚上回來時，院方人員有跟她說院方已經報警處理了
    ，不能讓她帶回嬰兒，要她隔天再過來等語（見本院卷第57
    頁）。是依證人乙○○上開所證，被告於95年10月4日上午
    離開醫院係向院方人員表示欲辦理健保事宜，至當天下午被
    告並未返回醫院而經院方辦理自動出院後，被告先後於當天
    晚上及同月17日晚上返回醫院。被告辯稱其於95年10月4日
    離開醫院係為辦理健保事宜，容非子虛。
  (三)且查被告健保欠費、繳費情狀，被告自92年3月起至95年12
    月止，尚積欠健保費新臺幣（下同）54,068元，有中央健康
    保險局96年3月19日健保承字第0960010401號函在卷可稽（
    見本院卷第25頁）。又被告確曾於95年10月5日經中央健保
    局中區分局受理辦理欠繳健保費分期手續，惟繳納第1期保
    費1,500元後，即未再繳費，業經該分局於95年12月23日註
    銷該分期繳納，有該分局96年4月11日健保中承二字第09600
    57546號函所附之「甲○○小姐健保加保、欠費、分期繳納
    及申辦健保IC卡情形」一覽表附卷可稽（見本院卷第52頁）
    ，足認被告確於95年10月4日離開澄清醫院後，前往中央健
    保局中區分局辦理欠繳健保費用之分期繳納手續，並已繳納
    第1期無訛，被告斯時出院之目的確係為辦理健保費分期事
    宜。徵諸前揭澄清醫院96年4月9日澄高字第960173號函覆說
    明及病歷資料所示（見本院卷第37、38頁），被告當時係以
    健保身份辦理入院，則被告前往辦理健保費分期繳納手續，
    以利其續以全民健保機制繳納相關生產醫療費用，亦堪認定
    。是以，被告辯稱其產下男嬰後，因欠繳全民健康保險之保
    險費，為繳交生產及住院費用需重新辦理全民健康保險，遂
    於95年10月4日離開前往上址中央健康保險局中區分局辦理
    健保事宜等語，洵屬有據，難認被告主觀上有何遺棄該名男
    嬰之故意，況依證人乙○○上開所證，被告確於95年10月4
    日上午離開醫院後，復於當日晚上及同月17日晚上返回醫院
    探視男嬰、欲抱回男嬰，經院方人員表示已經報警處理，不
    能帶回嬰兒，要被告隔天再過來等情後，被告復於翌日上午
    返回醫院，顯見被告念子心切，倘若被告確有遺棄該男嬰之
    故意，何以於95年10月4日上午離開澄清醫院後，復於同日
    晚間、同月17日晚上再次回到醫院欲抱回小孩未果，旋於翌
    日早上再次回到醫院？益徵被告並無遺棄之故意。
  (四)再者，被告係該男嬰之生母即直系血親，依民法第1114條第
    4款規定，對其負有扶養義務，而該男嬰當時係甫出生之嬰
    兒，自為無自救力之人，被告對該男嬰固應為生存所必要之
    扶助、養育及保護行為。惟查，證人吳淋禛於本院審理中復
    結證稱：被告的小孩因為被告有梅毒反應，所以主治醫師要
    該名男嬰打兩個禮拜的抗生素，所以一出生就到病嬰室。被
    告的小孩要打兩個禮拜的抗生素，被告也知道，不論被告有
    無繳費，小孩都要待病嬰室兩個禮拜後才可以視情況辦理出
    院，這樣療程才有完成等語（見本院卷第57、58頁），並有
    被告病歷資料可稽（見本院卷第42頁），則澄清醫院因認被
    告患有梅毒，恐生感染於被告所產下之新生兒，遂於該男嬰
    甫出生後即移置病嬰房施打抗生素2週，須經此完整療程後
    ，並經主治醫師同意後該男嬰始得辦理出院，被告對此療程
    亦有所知悉，為顧及男嬰健康，被告亦自無由提早將男嬰自
    病嬰室辦理出院。是認被告於95年10月4日離開醫院時，已
    認知該男嬰仍需接受治療而有留置於澄清醫院病嬰室2週之
    必要，無法立即辦理出院將男嬰帶回，其迄17日晚間返回醫
    院探視該男嬰，亦與療程所需2週期間相當，益見被告於95
    年10月4日自行離開澄清醫院時，應無遺棄該名男嬰之故意
    。
  (五)末以，縱認被告於95年10月4日離開醫院後迄95年10月18日
    為警查獲時止，未對該名男嬰為生存所必要之扶助、養育及
    保護行為，然如前段所述，因該名男嬰尚需留置於病嬰室接
    受醫院人員醫療照護，即事實上尚有他人對該男嬰為其生存
    所必要之扶助或保護之行為，對於該無自救力人之男嬰，並
    不致發生危險，揆諸上揭最高法院29年上字第3777號、87年
    台上字第2395號判例要旨，亦難認被告有成立刑法第294條
    第1項遺棄罪之可能。
四、綜上所述，本案尚無積極證據足認被告有何遺棄之故意，且
    該名男嬰在院期間，因醫療照護之故，事實上尚有他人對該
    男嬰為必要之扶助或保護之行為，對於該無自救力人之男嬰
    ，並不致發生危險，被告所為容與刑法第294條第1項遺棄罪
    之犯罪構成要件有間，依前揭公訴人所舉之證據尚不足以證
    明被告有何遺棄犯行，尚難遽以該罪相繩，此外，復查無其
    他積極證據足認被告確有公訴人所指前揭遺棄犯行，而不能
    證明被告犯罪，揆諸前揭法律、判例及判決意旨，即應為被
    告無罪之諭知。
據上論斷，應依刑事訴訟法第301條第1項，判決如主文。
本案經檢察官林秋菊到庭執行職務。
中　　華　　民　　國　　96　　年　　5 　　月　　9 　　日
                  臺灣臺中地方法院第五法庭
                      審判長法  官  鍾堯航
                            法  官  巫淑芳
                            法  官  吳崇道
以上正本證明與原本無異。
如不服本判決，應於送達後十日內向本院提出上訴狀（須附繕本
），上訴於臺灣高等法院臺中分院。
                            書記官  黃舜民
中　　華　　民　　國　　96　　年　　5 　　月　　9 　　日
